臺灣高等法院臺南分院刑事判決　　　　 99年度上易字第427號
上　訴　人
即自訴人　　張財旺
自訴代理人　林東乾律師
被　　　告　陸汝斌
選任辯護人　王成彬律師
上列上訴人因被告偽造文書案件，不服臺灣臺南地方法院97年度
自字第43號中華民國99年4月30日第一審判決，提起上訴，本院
判決如下：
    主  文
上訴駁回。
    理  由
一、自訴意旨略以：
(一)被告陸汝斌為國立成功大學醫學院附設醫院精神科醫師，自
    民國92年9月中旬起迄97年7月間，持續為自訴人即同醫院外
    科醫師張財旺進行診療。
(二)被告明知自訴人雖曾掛號成大醫院、97年7月22日之被告精
    神科門診，但當日實際上未到診就醫、被告亦未對自訴人為
    門診醫療，仍基於業務登載不實之故意，逕於自訴人之國立
    成功大學醫學院附設醫院病歷上，以英文記載97年7月22日
    之門診看診記錄，並開具用藥處方，病歷內容譯為中文略為
    『，患者的心情有不穩跡象，最近呈現精神病發作，有外向
    性攻擊性、爆發性行為及威脅性言詞，若有必要建議住院，
    患者服藥不規律，開立藥物Deparkine Rivotril Efexor
    Sero quel等十四日藥量，患者拒服藥物』等語，並於其文
    末右側以中文簽署『陸』乙字，另於該紙病歷左上方蓋以『
    精神科、97.7.22、門診』之印文。被告前述業務登載不實
    之行為，於自訴人之病歷經第三人調閱而為醫療上或醫療外
    之使用，足以造成對自訴人病情、人格權或其他權利之重大
    損害。
(三)按自訴人原於97年7月22日預約掛號應診，但因該日前被告
    曾於電話中，向自訴人之配偶薛雅文談及「看病不必那麼認
    真」、「隨便看看就好」，97年7月22日當天，自訴人與被
    告曾於電話中交談，被告又向自訴人為相同之表示，因被告
    此種言行令自訴人非常訝異，且心想被告以此種方式及心態
    對待患者，讓自訴人覺得再讓被告治療亦得不到良好照顧，
    故即請助理蕭婉玲小姐，取消應診之掛號。
(四)依據國立成功大學醫學院附設醫院自訴人之病歷索引檔影本
    記載：「違約日(二)：970722」，及自訴人之門診病患掛號
    資料查詢影本顯示：看診日為970722之收據號碼為000000、
    且無自付額之記載，足認自訴人雖掛號成大醫院、97年7月
    22 日之被告精神科門診，但未到診就醫，故上述文件記載
    「違約」字眼，該日成大醫院亦未開立看診收據（按該日自
    訴人已預約掛號就診，事後取消，因之該院記載「違約」）
    。依據自訴人之國立成功大學醫學院附設醫院病歷影本乙紙
    ，被告確實於自訴人前開病歷上，以英文記載97年7月22 日
    其對自訴人所為之門診看診記錄及開具用藥處方，並於其文
    末右側以中文簽署『陸』乙字。
(五)按從事業務之人，明知為不實之事項，而登載於其業務上作
    成之文書，足以生損害於公眾或他人者，處三年以下有期徒
    刑、拘役或五百元以下罰金。刑法第215條定有明文。又刑
    法第215條所謂業務上作成之文書，係指從事業務之人，本
    於業務上作成之文書者而言。醫師係以醫療為業務，制作之
    病歷表、醫囑單及用藥紀錄等之文書，法律上應係執行醫療
    業務所制作之業務上文書。最高法院47年台上字第515號判
    例及80年台上字第2198號判決業已闡明。另參酌依醫師法第
    11 條第1項之規定，及行政院衛生署98年11月25日衛署醫字
    第0989001577號函、同署98年12月23日衛署醫字第
    0989001745號函、同署99年12月17日字第0990028442號函之
    內容可知，醫師不能以通訊方式詢問病情而為診察、治療、
    開給方劑、交付診斷書及製作病歷，此乃醫師之「法定義務
    」，無法藉由醫、病間之合意而予以排除，自訴人與被告過
    去或曾合意以通訊之方式看診，然本案自訴人於97年7月22
    日當日既已取回健保卡，要求退號，且未至診間由被告親自
    看診，是自訴人既未至診間由被告親自看診，被告又未經主
    管機關指定可以通訊方式詢問為診察，乃其竟於業務上所製
    作之被告病歷上為前揭(二)所示之記載，顯然已經違反刑法
    有關業務登載不實罪。依上，被告為精神科醫師，明知其未
    於97年7月22日對自訴人進行門診治療，卻於自訴人病歷上
    為前開看診記錄、開具用藥處方及記載自訴人拒絕服藥之不
    實記載，足生損害自訴人之權利，核被告所犯，應成立刑法
    第215條業務登載不實罪。為此，依刑事訴訟法第319條及第
    320條規定提起自訴。
二、按被告未經審判證明有罪確定前，推定其為無罪；又犯罪事
    實應依證據認定之，無證據不得認定其犯罪事實；又不能證
    明被告犯罪者，應諭知無罪之判決，刑事訴訟法第154條第1
    項、第2項及第301條第1項分別定有明文。又事實之認定，
    應憑證據，如未能發現相當證據，或證據不足以證明，自不
    能以推測或擬制之方法，為裁判基礎（最高法院40年台上字
    第86號判例參照）。另認定犯罪事實所憑之證據，雖不以直
    接證據為限，間接證據亦包括在內；然而無論直接或間接證
    據，其為訴訟上之證明，須於通常一般之人不致有所懷疑，
    而得確信其為真實之程度者，始得據為有罪之認定，倘其證
    明尚未達到此一程度，而有合理之懷疑存在時，即無從為有
    罪之認定，亦有最高法院76年台上字第4986號判例可資參照
    。另關於刑事訴訟法第161條第1項檢察官應負實質舉證責任
    之規定，於自訴程序之自訴人同有適用（最高法院91年度第
    4次刑事庭會議決議參照），是自訴人就被告犯罪事實，應
    負舉證責任，並指出證明之方法，其對於起訴之犯罪事實，
    應負提出證據及說服之實質舉證責任，倘其所提出之證據，
    不足為被告有罪之積極證明，或其指出證明之方法，無從說
    服法院以形成被告有罪之心證，基於無罪推定之原則，自應
    為被告無罪判決之諭知，最高法院92年度台上字第128號著
    有判例可資參照。
三、自訴意旨認被告前揭行為涉有刑法第215條之業務登載不實
    罪嫌，無非係以成大醫院病歷索引檔頁面、門診病患掛號資
    料查詢頁面、自訴人病歷影本、及行政院衛生署98年11月25
    日衛署醫字第0989001577號函及同署98年12月23日衛署醫字
    第0989001745號函為其依據。
    訊據被告固不否認其曾在自訴人病歷上為上開記載，惟辯稱
    ：當天確實有與自訴人透過電話問診，其依據專業判斷為診
    斷並記載病歷，並無登載不實之情事等語。
    被告辯護人則以：被告於97年7月22日確有對自訴人以電話
    為診療，並依此開立處方，被告將其診斷結果記載於病歷，
    則被告據其醫療行為而為登載於病歷並無不實，且被告為自
    訴人之處方亦無錯誤，被告並無業務登載不實等語為被告辯
    護。
四、證據能力之認定：
    按被告以外之人於審判外之陳述，經當事人於審判程序同意
    作為證據，法院審酌該言詞陳述或書面陳述作成時之情況，
    認為適當者，亦得為證據。當事人、代理人或辯護人於法院
    調查證據時，知有第一百五十九條第一項不得為證據之情形
    ，而未於言詞辯論終結前聲明異議，視為有前項之同意，刑
    事訴訟法第159條之5定有明文。經查，自訴人所提出之上開
    證據資料，除自訴人病歷影本上以橘色螢光筆標示部分為自
    訴人自行記載者外，本件認定事實所引用之證據，經本院於
    審理時提示被告及其辯護人均表示無意見，迄於言詞辯論終
    結前亦未聲明異議，可認為同意作為證據，本院審酌該陳述
    證據之取得過程並無瑕疵，與本案待證事實間復具有相當之
    關聯性，以之為本案證據尚無不當，自得採為證據，先予
    明。
五、經查：
(一)自訴人雖稱，自訴人於97年7月22日當天早上在開刀房為病
    人開刀，並未接受被告門診醫療，亦未在電話中與被告討論
    病情云云。惟查：
  1.自訴人於97年7月22日確實曾掛號預約被告之門診，且被告
    有確打電話與自訴人討論藥物問題等事實，為自訴人於原審
    審理時所自認（原審卷第159頁）。而自訴人掛號預約被告
    之門診，於看診時間自訴人從未親自至被告診間看診，大部
    分都是由被告以電話與自訴人聯絡，有時被告自稱有到自訴
    人家看診，再由自訴人的助理於門診當天來拿藥，97年7月
    22 日當天自訴人之助理打電話來說要拿藥，被告要先跟自
    訴人談談，所以由證人洪志敏幫被告撥打醫院內部電話分機
    聯絡上自訴人，被告於電話中與自訴人交談後，才在自訴人
    病歷上書寫診斷及處方，之後自訴人之助理打電話來說自訴
    人今天的號不要，要退號，也不領藥，故做了退號的動作，
    自訴人的助理前來取回自訴人的健保卡，但因為病歷已經記
    載完畢，故無法刪除病歷等情，業據證人即當日被告診間之
    跟診護士洪志敏於原審審理時到庭具結後證述綦詳（見原審
    卷第147至151頁）。
  2.另證人即自訴人雇用之私人助理蕭琬琳於原審審理時具結後
    證稱：其自94、95年間起幫自訴人至被告診間拿藥，其依據
    上次門診後取得之回診單上記載之預約時間，於97年7月22
    日早上8點多將自訴人健保卡投入被告之診間，9點出頭接獲
    開刀房小姐通知，因被告要更改自訴人的藥物，所以自訴人
    要退號，其快10點時到被告診間外面跟證人洪志敏說自訴人
    要退診，證人洪志敏說藥已經開好了，後來將自訴人的健保
    卡交還；在自訴人委託證人蕭婉琳代為領藥之期間，自訴人
    的健保卡均由證人蕭琬琳保管，自訴人沒有拿健保卡自己去
    看診過等語（見原審卷第141至146頁）。
  3.由上開證人洪志敏之證詞可知，自訴人就診方式，大部分是
    經由被告電話問診，自訴人從未親自至被告診間看診，被告
    於97年7月22日當天與自訴人通過電話之後，始記載病歷開
    立處方等情；而由證人蕭琬琳證述內容可知，97年7月22日
    當天，自訴人之助理原本已將健保卡投入被告診間，完成報
    到動作，嗣後自訴人因知悉被告要更換處方藥物，自訴人不
    願意接受，始要求退號，並表示不領藥等情，足以推知被告
    應有於當日透過電話與自訴人討論關於更改處方藥物之問題
    ，否則自訴人如何得知被告將為其更改處方藥物之事？從而
    ，被告於97年7月22日書寫自訴人之病歷之前，確實有打電
    話與自訴人談及關於更改藥物之事，應堪認定。自訴人主張
    被告當天未曾為自訴人看診，即擅自在病歷上記載診斷及處
    方，與上述證人之證述不符，不堪採信。
(二)按醫師法第11條第1項係規定：「醫師非親自診察，不得施
    行治療、開給方劑或交付診斷書。」，足見依上揭醫師法之
    規定，醫師原則上應於親自直接診察病患後，始得施行治療
    以及開給方劑，即行政院衛生署同署98年11月25日衛署醫字
    第0989001577號函亦同此認定，惟同條第一項但書及第二項
    復規定：「但於山地、離島、偏僻地區或有特殊急迫情形，
    為應醫療需要，得由直轄市、縣（市）主管機關指定之醫師
    ，以通訊方式詢問病情，為之診察，開給方劑，並囑由衛生
    醫療機構護理人員、助產人員執行治療。」「前項但書所定
    之通訊診察、治療，其醫療項目、醫師之指定及通訊方式等
    ，由中央主管機關定之。」，此即有關醫師須親自診察之例
    外規定，究其立法目的，乃著眼於山地、偏僻及離島地區因
    地理環境及經濟之特殊因素，醫師前往開業者甚少，如無醫
    師執業，民眾未能獲得醫師照顧影響生命安全，為使民眾醫
    療及保健照顧機會均等，並減輕民眾醫療費負擔，使山地、
    離島、偏僻地區居民健康充分獲得保障，應利用當地或鄰近
    衛生醫療機構，建立電話醫療系統，由醫師以通訊方式診察
    ，開具方劑，囑護理人員、助產人員執行治療，並為防止第
    一項但書之濫用，相關規範明定由中央主管機關予以詳加規
    定。是醫師法第十一條規定係為保護病患健康及生命安全，
    避免醫師未親自診察，即擅自治療、開藥及交付診斷書，以
    確保醫療之正確性，及避免患者未經醫師親自診察卻服用其
    所開立之方劑而危害病患之健康及生命安全；又觀之衛生署
    99年12月17日衛署醫字第0990028442號函亦認：「本案醫師
    以電話通訊之方式詢問病情，為之診察、開給方劑、執行醫
    療業務之場所，如非屬前揭但書之情形，尚無醫師法第11條
    第1項之適用。但對特殊疾病之病人，醫師依其專業知識判
    斷，確信可以掌握病情，對於病情穩定、僅須長期使用同一
    處方藥品治療之慢性病人，為方便慢性病人領藥，依前揭醫
    師法相關規定，得開立3個月效期之慢性病連續處方箋；惟
    為保障民眾用藥安全及避免藥品因久放而失效，分次領取，
    尚無不法，亦無違反醫師法相關規定。」（本院卷第76頁）
    ，足見該函亦舉出有關「特殊病人之情形」，雖非屬醫師法
    第十一條第一項但書及第二項所明文規定之情形，亦屬未違
    反醫師法相關規定之範圍，足認是否違反醫師法仍可依個案
    進行判斷，本件病患即上訴人如前述已同意或要求醫師以電
    話或其他通訊方式診察及開立方劑，且醫師因此所為之診察
    及開立之方劑，並未違反其專業醫療判斷者，是否即應認屬
    醫師法第十一條第一項但書及第二項規定之立法目的之範圍
    內，尚非無疑。是自訴人主張被告前揭97年7月22日之診療
    行為顯與醫師法第11條第1項及但書之規定未符云云，非無
    商榷之餘地。
六、又本件被告前揭97年7月22日之行為，與醫師法第11條第1項
    前段之明文規定縱令有所未符，然查醫師之診察方式違反醫
    師法第十一條之規定，係違反醫師法而應受相關主管機關之
    行政處分而已，是本件另需審究厥為如認被告有違反醫師法
    之規定之行為，是否另涉犯業務登載不實罪嫌，經查：
(一)按刑法第二百十五條之業務登載不實文書罪，係以從事業務
    之人明知為不實之事項而登載於其業務上作成之文書，足以
    生損害於公眾或他人為其構成要件，除客觀上在其業務上所
    掌文書，有虛偽不實之登載行為，且足生損害於公眾或他人
    外，其在主觀上尚須有明知為不實而登載之故意。
(二)本件病歷內容中關於自訴人之病情描述之記載並無不實：
  (1)依被告所記載之當日病歷內容，關於自訴人之病情描述為「
    Patient's mood condition shows unstable. Denial
    psychotic episode.But patient shows aggressiveness
    and impulsive behavior as well as threaten talk.
    Suggest admission if necessary.Irregular medication.
    」等語，於處方之後並記載「Patient refusedmedication.
    」，經原審囑託台灣精神醫學會翻譯為中文為「病人情緒狀
    態表現不穩定，否認精神病症狀，但病人仍具攻擊、衝動及
    口語威脅，若有需要時建議住院，不規則服用藥物，病人拒
    絕服藥」等情，有台灣精神醫學會98年7月2日（98）精醫正
    字第742號函及附件附卷可按（見原審卷第108、109頁）。
    另自訴人於原審審理時亦自承被告所開藥物「施樂康」會影
    響其反應能力，所以其第一次吃後睡3天，之後就從來沒再
    吃過了，97年7月22日被告說要換藥，其認為應該討論過後
    再決定，所以不願意換，等情（原審卷第158至160頁），且
    自訴人於97年7月22日確實要求退號並不願意領藥，已如上
    述，足認被告在上開病歷中所記載關於「不規則服用藥物、
    拒絕服藥」等情，應係有所根據，而非屬虛構。
  (2)再者，精神科醫師係針對病患之精神狀態為診斷及治療，就
    病患之實際之精神狀態，病患本人或因受精神疾病之影響而
    使個人主觀感覺偏頗，或因表達能力欠佳而無法精準傳達，
    使精神科醫師除透過直接對病患問診而取得其主觀感受及心
    情部份之資訊外，相較於其他專科醫師，精神科醫師更需要
    取得其他與病患有接觸之人，例如家屬、同事、朋友、老師
    等等，就病患表現於外之客觀社會行為之描述，以便綜合判
    斷病患之精神狀態而得以正確診斷。本件被告雖自承於97年
    7 月22日當天其在自訴人病歷所為上開記載，除了根據當天
    早上與自訴人通話內容之外，尚有來自自訴人之主治醫師、
    成大醫院院長、秘書等人對其描述關於自訴人之行為以及精
    神狀況，其據此判斷自訴人有「攻擊、衝動及口語威脅」之
    情形，並作出「若有需要時，建議自訴人住院」之判斷。係
    被告基於專業學識、經驗，綜合其對自訴人透過電話交談以
    及其他與自訴人有所接觸之人對自訴人之描述，就精神醫學
    上所為之專業判斷，亦無不實，其因此所為之處方之記載，
    亦難謂有不實情事。
(三)如前述，被告於病歷上所為之記載除依據與自訴人通話內容
    之外，尚有來自自訴人之主治醫師、成大醫院院長、秘書等
    人對其描述關於自訴人之行為以及精神狀況，即被告綜合其
    對自訴人透過電話交談以及其他與自訴人有所接觸之人對自
    訴人之描述，就精神醫學上所為之專業判斷而為記載，其主
    觀上亦無登載不實之故意至明，則揆諸前揭說明，自尚不能
    以被告上揭未親自而以電話問診方式看診之行為，即遽認被
    告於自訴人病歷內容所為之記載主觀上有明知為不實而登載
    之故意。
七、綜上所述，審酌自訴人所提出之上開證據，揆諸上開判例及
    說明，既無法使一般人就被告確實有將明知不實之事項登載
    於病歷上之行為，產生「超越合理之可疑」（Beyond the
    reasonable doubt）之確信，而得確實證明自訴人所指犯罪
    事實之程度，依嚴格證據之法則，尚不得遽以為不利於被告
    之認定；復查無其他積極證據可證明被告有自訴人上述所指
    之業務登載不實犯行，自不能證明被告犯罪，依法自應為被
    告無罪判決之諭知。原審以不能證明被告犯罪而諭知無罪之
    判決，核無不合。自訴人上訴意旨認原審就自訴人所提出對
    被告不利之衛生署函文未予調查，且未曾在門診中親自為自
    訴人看診，卻於病歷為記載，已逾越專業醫師判斷病症之合
    理性，且無前揭其據以為自訴人病歷記載之確切證據，原審
    認定被告並未犯罪實有違誤等語，因而指摘原判決不當，惟
    查，本件審酌卷內之資料，尚不能證明被告確有自訴意旨所
    指之業務登載不實犯行，已如上述，是自訴人上開所指尚無
    足採，其上訴並無理由，應予駁回。
據上論結，應依刑事訴訟法第368條，判決如主文。
中    華    民    國   100    年    1     月    21    日
                  刑事第四庭    審判長法  官    吳志誠
                                      法  官    彭喜有
                                      法  官    羅心芳
以上正本證明與原本無異。
不得上訴。
                                      書記官    劉清洪
中    華    民    國   100    年    1     月    21    日